最高法院民事判決　　　　　　　　　　　　　　　九十三年度台上字第一五一四號
　　上　訴　人　甲○○
　　訴訟代理人　蔡祥銘律師
　　　　　　　　唐治民律師
　　　　　　　　莊士郎律師
　　　　　　　　林弘明律師
　　被 上 訴人　乙○○
右當事人間分配表異議之訴事件，上訴人對於中華民國九十一年十二月十日臺灣高等
法院臺南分院第二審判決︵九十一年度重上字第五三號︶，提起上訴，本院判決如下
：
    主  文
原判決廢棄，發回臺灣高等法院臺南分院。
    理  由
本件被上訴人主張：伊所有坐落雲林縣古坑鄉○○段一一五二號土地︵下稱系爭土地
︶，經臺灣雲林地方法院︵下稱雲林地院︶以八十九年度執字第九五五號強制執行事
件實施查封拍賣。民國八十九年十二月初伊接獲該院執行處送達之分配表通知書，始
悉系爭土地竟遭上訴人於八十八年九月二日擅自設定第三順位抵押權新臺幣︵下同︶
一千五百萬元，實則伊並未向上訴人借貸此筆款項，兩造間無該借款債權存在等情，
爰依強制執行法第四十一條規定，求為確認雲林地院上開強制執行事件，於八十九年
十一月十六日製作之分配表，其中次序第八項上訴人對被上訴人之第三順位一千五百
萬元抵押債權不存在並不得列入分配之判決。
上訴人則以：被上訴人積欠伊債務一千四百餘萬元，雖曾提供所有不動產為伊及伊指
定之人頭即訴外人陳亮如等人設定抵押權，惟前所設定之抵押權，除坐落雲林縣古坑
鄉○○段二三一號土地，於八十七年二月十二日及同年二月二十日分別設定第一、二
順位抵押權外，餘均屬第二及第三順位之抵押權，不足擔保伊債權之清償，則被上訴
人再提供系爭土地，為伊設定第三順位抵押權，共同擔保前開債權，而登記擔保金額
一千五百萬元抵押權，自有必要，不得因兩造間未成立新債務，遽謂系爭抵押債權不
存在等語，資為抗辯。
原審維持第一審所為上訴人敗訴之判決，駁回其上訴，無非以：訴外人郭金柱因被上
訴人積欠一百萬元抵押債務未償，向雲林地院聲請以前開強制執行事件查封拍賣系爭
土地，得款一千九百七十四萬七千元，上訴人以其就系爭土地登記有抵押債權一千五
百萬元之第三順位抵押債權人名義參與分配，經列入八十九年十一月十六日製作之分
配表第八項，載明可受分配之金額為八百三十二萬二千零八十九元。雖上訴人提出被
上訴人於八十九年九月二日出具之﹁抵押借款及切結書﹂，內容記載﹁立切結書人將
坐落古坑鄉○○段一一五二號土地，於民國八十八年九月一日在斗六地政事務所收件
斗地普字第一七四一三○號登記在案，向臺端︵指上訴人︶設定抵押權借款新臺幣一
千五百萬元整屬實，以舊債抵償﹂字樣，被上訴人自承切結書上之簽名乃其本人所為
，惟以簽名時切結書係空白云云置辯，並否認另向上訴人借得一千五百萬元而設定系
爭抵押權。查被上訴人於八十七年間為擔保對上訴人之借款，曾以坐落雲林縣古坑鄉
○○段六一九之九號土地及建號三二五號建物，並同所二三一號、一一五○號土地暨
系爭土地與斗南鎮○○○段九三四號土地，分別於八十七年二月十二日、十九日、二
十八日及三月二十五日，設定多順位之抵押權與上訴人指定之人頭陳亮如、吳宗穎、
謝洪玉霞、郭金柱、張秀慧、陳張美華、嚴知高等人。上訴人所提借款金額計算表亦
顯示被上訴人自八十七年二月十六日起至八十八年五月十日為止，共分九次向上訴人
借款，每次借款金額不定。足見兩造間之借貸債務非僅一筆，則前揭﹁抵押借款及切
結書﹂所謂﹁以舊債抵償﹂究何所指，即有未明。上訴人固稱﹁舊債﹂係指被上訴人
積欠上訴人之全部舊債務，惟兩造於八十七年間之借款金額若干？雙方各執一詞。依
上訴人所陳，被上訴人積欠之債務應僅餘一千零九十二萬五千五百元。且上訴人就被
上訴人所有坐落斗南鎮○○○段九三四號、古坑鄉○○段一一五○號及系爭土地，依
序有一百二十萬元、四百二十萬元及五百萬元之第二順位抵押權存在，足見上訴人對
被上訴人之債權大部分設有抵押權擔保。再參諸被上訴人雖自承積欠上訴人一千二百
萬元，惟辯稱：已將土地及建物作價抵償債務，其中坐落雲林縣古坑鄉○○段六一九
之九號土地及其上建號三二五號建物抵償一千二百萬元，同所二三一號土地抵償三百
萬元，餘欠不足三百萬元等語。顯然兩造間之舊債遠少於一千五百萬元，系爭抵押債
權載為一千五百萬元，與事實不合。又系爭抵押權設定登記迄今，被上訴人為舊債設
定之抵押權仍未塗銷，亦見上訴人所稱系爭抵押權係﹁以舊債抵償﹂云云，為不可採
。按抵押權之性質係從屬於債權而存在，在一般抵押，必先有被擔保之債權存在，而
後抵押權始得成立。本件被上訴人堅決否認有系爭一千五百萬元抵押債權存在，上訴
人復未能舉證證明確有該債權，所稱﹁以舊債抵償﹂之主張不足採，已如前述，自應
認系爭抵押權為不實之登記，依上開說明，自不得將該一千五百萬元債權列入前開強
制執行事件作成之分配表而受分配。從而，被上訴人訴請確認系爭抵押債權不存在，
及將雲林地院前開強制執行事件作成之分配表，其中編號第八項第三順位抵押權一千
五百萬元部分剔除，不得列入分配，應予准許等詞，為其判斷之基礎。
惟按抵押權之性質係從屬於債權而存在，在一般抵押，必先有被擔保之債權存在，而
後抵押權始得成立，為原判決所是認。又為同一債權之擔保，於數不動產上設定抵押
權，而未限定各個不動產所負擔之金額者，抵押權人得就各個不動產賣得之價金，受
債權全部或一部之清償，民法第八百七十五條亦定有明文。經查系爭八十八年九月二
日設定之一千五百萬元抵押權，係一般抵押，斯時兩造債權債務達一千餘萬元，經被
上訴人自承在卷，雖據辯稱以部分抵押物作價抵償後，餘欠不足三百萬元云云，原審
未遑調查審認。究竟被上訴人於八十九年九月二日出具之﹁抵押借款及切結書﹂，內
容記載系爭抵押權﹁以舊債抵償﹂字樣，是否有為舊欠債務擔保而設定抵押權之意，
有待斟酌。果雙方有為舊欠債務之擔保而設定抵押權之意，雖該舊欠債務業已提供他
筆不動產為擔保而設定抵押權，依前開法文規定，尚非不得再提供系爭土地為共同之
擔保。乃原審未詳加究明實情如何，徒以舊欠債務金額遠少於一千五百萬元，及上訴
人未能證明有該一千五百萬元債權存在等情詞，即認無系爭抵押債權存在，而為上訴
人不利之判決，自非無判決理由不備之違法。上訴論旨，指摘原判決不當，求予廢棄
，非無理由。
據上論結，本件上訴為有理由，依民事訴訟法第四百七十七條第一項、第四百七十八
條第二項，判決如主文。
中　　　華　　　民　　　國　　九十三　　年　　　七　　　月　　二十二　　日
                              最高法院民事第三庭
                                  審判長法官  蕭　亨　國
                                        法官  楊　鼎　章
                                        法官  陳　淑　敏
                                        法官  鄭　玉　山
                                        法官  吳　麗　女
      右正本證明與原本無異
                                              書  記  官
中　　　華　　　民　　　國　　九十三　　年　　　七　　　月　　 三十 　　日
                                                                       Ｒ
